臺灣高等法院刑事裁定
110年度毒抗字第1359號
抗  告  人  
即  被  告  陳惟軒



上列抗告人因毒品危害防制條例案件，不服臺灣新北地方法院中
華民國110年8月24日裁定（110年度毒聲字第1768號），提起抗
告，本院裁定如下：
    主  文
抗告駁回。                                              
    理  由
一、原裁定意旨略以：抗告人即被告甲○○基於施用第二級毒品之
    犯意，於民國110年2月19日17時45分許為警採尿前回溯96小
    時內之某時，在不詳地點，以不詳方式，施用第二級毒品甲
    基安非他命1次。被告為警查獲後，採尿送驗結果，呈安非
    他命、甲基安非他命陽性反應。被告雖於矢口否認有於採尿
    前回溯96小時內有施用第二級毒品甲基安非他命之犯行，惟
    查被告為警查獲後，經採集尿液送檢驗，呈安非他命、甲基
    安非他命陽性反應，有勘察採證同意書、新北市政府警察局
    受採集尿液檢體人姓名及檢體編號對照表、台灣檢驗科技股
    份有限公司110年3月8日出具之濫用藥物檢驗報告（檢體編
    號：C0000000）各1份在卷可稽，被告所辯不足為採。又被
    告前於107年間因施用毒品案件，經臺灣新北地方檢察署檢
    察官為附命完成戒癮治療之緩起訴處分確定，緩起訴期間為
    1年6月，109年5月4日期滿未經撤銷，本件被告施用第二級
    毒品甲基安非他命犯行，檢察官於斟酌被告之個案情形及卷
    內事證後，認不宜再對被告為附命完成戒癮治療之緩起訴處
    分，而向原審聲請裁准觀察、勒戒，核無不合，應予准許。
二、抗告意旨略以：檢察官向原審聲請裁准觀察、勒戒前，無訊
    問被告之程序，亦未提出被告有何不適合為戒癮治療之原因
    即提出聲請；原審法院為裁准觀察、勒戒前，亦未開庭訊問
    被告，未使被告享有聽審權，致被告無法行使防禦權，且原
    裁定未釋明裁准觀察、勒戒之理由。又被告必須負擔家中經
    濟重任，尚有二名子女需要被告扶養，且需要親情支持以戒
    除毒癮，請命被告進入醫療院所進行戒癮治療戒毒以代替入
    勒戒處所觀察、勒戒云云。
三、按：
㈠、犯毒品危害防制條例第10條之罪者，檢察官應聲請法院裁定
    ，或少年法院（地方法院少年法庭）應先裁定，令被告或少
    年入勒戒處所觀察、勒戒，其期間不得逾2月。毒品危害防
    制條例第20條第1項定有明文。
㈡、109年1月15日修正之毒品危害防制條例第24條業於110年5月1
    日生效施行，該條第1、2項規定「第20條第1項及第23條第2
    項之程序，於檢察官先依刑事訴訟法第253條之1第1項、第2
    53條之2第1項第4款至第6款或第8款規定，為附條件之緩起
    訴處分時，或於少年法院（地方法院少年法庭）認以依少年
    事件處理法程序處理為適當時，不適用之。前項緩起訴處分
    ，經撤銷者，檢察官應繼續偵查或起訴。」其立法理由並說
    明：「緩起訴處分是利用機構外之處遇，協助施用毒品者戒
    除毒癮，為達成戒除毒癮之目的，於撤銷緩起訴處分後，宜
    由檢察官依法繼續偵查或起訴，亦即仍有現行條文第20條觀
    察、勒戒及強制戒治制度之適用，俾利以機構內之處遇方式
    協助其戒除毒癮，亦得為不同條件或期限之緩起訴處分」等
    語，與修正前所定之「依法追訴」不同，則新法規定之附條
    件緩起訴處分與曾受「觀察、勒戒或強制戒治」之處遇，已
    無法等同視之。況修正後毒品危害防制條例對於施用毒品者
    之思維，已擺脫以往側重於「犯人」身分之處罰，著重其為
    病患之特質，因此放寬觀察、勒戒或強制戒治制度之適用時
    機，以協助施用者戒除毒癮，而「附命緩起訴」戒癮治療之
    執行，係以社區醫療（機構外醫療體系）處遇替代監禁式治
    療，使施用毒品者得繼續正常家庭及社會生活，實非集中於
    勒戒處所，而受監所矯正、管理，仍難脫其「收容」或「處
    罰」外觀者，所可比擬，恐難遽認已完成該戒癮治療者，即
    無再受「觀察、勒戒或強制戒治」處遇之實效。是以，於機
    構外之戒癮治療難達其成效時，再施以機構內之強制處遇，
    亦屬循序漸進之合理矯治方式。又毒品危害防制條例第23條
    第2項之「觀察、勒戒及強制戒治」執行完畢釋放，乃法定
    訴追要件，逕將完成「附命緩起訴」之戒癮治療者，等同於
    該條項所定之「觀察、勒戒或強制戒治」執行完畢，更有牴
    觸不利類推禁止原則之嫌，難謂妥適（最高法院110年度台
    上字第2096號判決意旨參照）。因此「附命完成戒癮治療緩
    起訴」之被告縱使完成「戒癮治療」，應仍難認等同於觀察
    、勒戒或強制戒治已執行完畢之情形。
㈢、毒品危害防制條例第24條第1項，係採行「觀察勒戒」與「緩
    起訴之戒癮治療」並行之雙軌模式，上開立法政策既係以併
    行之雙軌模式，應認有賦與檢察官依裁量行使之職權，亦即
    戒癮治療係檢察官就符合緩起訴處分之被告，依行政院所頒
    之認定標準，選擇實施對象、內容、方式與執行之醫療機構
    ，於緩起訴處分時，為附命完成戒癮治療之處分，故是否給
    予行為人為附命完成戒癮之緩起訴處分，屬立法者給予檢察
    官之職權。又毒品危害防制條例規定之觀察、勒戒處分係屬
    強行規定，倘有施用毒品之行為，除檢察官審酌個案情形，
    依同條例第24條第1項為附完成戒癮治療之緩起訴處分，可
    排除適用外，凡經檢察官聲請，法院僅得依法裁定令入勒戒
    處所觀察、勒戒，尚無自由斟酌以其他方式替代之權。況且
    毒品危害防制條例第20條第1項至第3項之觀察、勒戒規定，
    係針對施用毒品者所設預防、矯正之保安處分，目的在斷絕
    施用毒品之身癮及心癮，屬強制規定，為刑罰之補充制度，
    兼具刑罰不可替代之教化治療作用，尚無因施用毒品者之主
    觀上個人或家庭因素而免予執行之理。
四、經查：
㈠、被告雖於警詢、偵查中皆否認為警查獲採尿前回溯96小時內
    曾有施用毒品甲基安非他命犯行。惟其於110年2月19日17時
    45分為警採集之尿液，經送台灣檢驗科技股份有限公司濫用
    藥物實驗室以酵素免疫分析法（EIA法）初驗及氣相層析/質
    譜儀法（GC/MS法）、液相層析串聯質譜儀（LC/MS/MS）複
    驗檢驗結果確呈安非他命、甲基安非他命陽性反應，有上開
    公司110年3月8日出具之濫用藥物檢驗報告、新北市政府警
    察局受採集尿液檢體人姓名及檢體編號對照表、勘察採證同
    意書各1份（見110年度毒偵字第1997號卷第37至39頁、第77
    頁）在卷可憑。參酌行政院衛生署藥物食品檢驗局81年2月8
    日藥檢一字第001156號函示，甲基安非他命經口服投與後約
    70%於24小時內自尿液中排出，約90%於96小時內自尿液中排
    出，由於甲基安非他命成分之檢出與其投與方式、投與量、
    個人體質、採尿時間與檢測儀器之精密度等諸多因素有關，
    因此僅憑尿液中呈安非他命陽性反應，並無法確實推算吸食
    時間距採集時間之長短，惟依上述資料推斷，最長可能不會
    超過4日。是以，被告上開尿液檢體送驗結果既呈安非他命
    、甲基安非他命陽性反應，且該結果係採用氣相層析質譜儀
    法、液相層析串聯質譜儀進行確認，已足排除被告因服用藥
    物導致毒品偽陽性反應之可能性，顯見被告在經警採尿前回
    溯96小時內之某時點（不含為警逮捕之公權力拘束時間），
    確有施用第二級毒品甲基安非他命之犯行無訛，可認被告確
    有上開施用第二級毒品之犯行，其否認施用，並無可採。
㈡、被告雖曾因施用毒品案件，經檢察官以107年度毒偵字第5848
    號為附命完成戒癮治療之緩起訴處分確定，緩起訴期間為1
    年6月，自107年11月5日起至109年5月4日止，期滿未經撤銷
    ，至本次施用毒品前，未再受有觀察勒戒、強制戒治或附命
    戒癮治療之緩起訴處分等情，有本院被告前案紀錄表（見本
    院卷第19至20頁）附表可稽。揆諸前開最高法院判決意旨，
    被告縱使完成「戒癮治療」，亦難認與觀察、勒戒或強制戒
    治「已執行完畢」之情形等同視之，且不因其間是否另犯施
    用毒品罪經起訴、判刑或執行而有不同。本件檢察官之聲請
    ，即難謂有裁量逾越、濫用或違反比例原則之明顯違失。原
    審因而准許檢察官之聲請，依毒品危害防制條例第20條第1
    項及觀察勒戒處分執行條例第3條第1項規定，裁定被告應送
    勒戒處所觀察、勒戒，經核並無違誤。
㈢、本件檢察官並未為附命完成戒癮治療之緩起訴處分，而係聲
    請法院裁定觀察、勒戒，核屬檢察官職權之行使，法院並無
    自由斟酌以其他方式替代，亦無因被告之個人或家庭因素而
    免予執行之餘地。況被告於檢察官110年2月19日偵訊時，始
    終矢口否認有施用毒品之犯行，檢察官自難詢問被告是否接
    受戒癮治療或就戒癮治療多加說明，且於該日被告經檢察官
    詢問：是否曾經觀察、勒戒？被告回答：「我之前沒有觀察
    、勒戒過，之前是戒癮治療。」等語（見毒偵卷第70頁）。
    則被告前曾經完成戒癮治療，未曾因施用毒品裁定送觀察、
    勒戒，嗣再因施用毒品經判刑確定，業如前述，檢察官依其
    調查結果並予被告陳述意見後而為判斷，復審酌上開各情，
    而聲請原審法院裁定被告令入勒戒處所施以觀察、勒戒，實
    屬檢察官裁量權之適法行使，於法並無不合。況檢察官已於
    聲請書載明：「被告前因施用毒品案件，本署檢察官為附命
    完成戒癮治療之緩起訴處分確定，緩起訴期間為1年6月，自
    107年11月5日起至109年5月4日止，期滿未經撤銷，嗣後復
    因施用及持有毒品案件，經法院判決有罪確定，不適合為附
    命完成戒癮治療之緩起訴處分」，並無抗告意旨所稱檢察未
    說明被告有何不適合為戒癮治療之原因之情形，是檢察官之
    聲請難認有何裁量怠惰或濫用之情事。
㈣、另抗告意旨雖辯稱原審未開庭訊問被告，未使被告享有聽審
    權，致被告無法行使防禦權，於法不合云云。惟按裁定因當
    庭之聲明而為之者，應經訴訟關係人之言詞陳述；為裁定前
    有必要時，得調查事實，刑事訴訟法第222條定有明文，是
    裁定與判決不同，以不經言詞陳述為原則，除有上揭所列或
    刑事訴訟法第十章與被告羈押相關之裁定等情形外，並無須
    經當事人言詞陳述之規定，均依書面審理（最高法院102年
    度台抗字第368號裁定意旨參照）。而毒品危害防制條例並
    未明定法院須經開庭審理程序，始得為觀察、勒戒之裁定，
    此與刑事訴訟法關於羈押被告需先行訊問之法定程序原則有
    別。而依前揭事證所示，顯見被告本件施用第二級毒品甲基
    安非他命之犯行，事證明確，並無另行調查事實之必要，故
    原審雖未傳訊抗告人到庭陳述意見，逕依本件案卷之訴訟資
    料書面審理後，裁定抗告人應送勒戒處所觀察、勒戒，並無
    違反正當程序，亦無何違反比例原則裁量違法之處。至抗告
    意旨雖以其必須負擔家中經濟重任，尚有二名子女需要被告
    扶養，且需要親情支持以戒除毒癮云云，然均屬其家庭、個
    人因素事項，要不足援為排除觀察、勒戒之原因。
五、綜上所述，原審以檢察官聲請意旨並無不合，依據毒品危害
    防制條例第20條第1項及觀察勒戒處分執行條例第3條第1項
    ，裁定被告應送勒戒處所觀察、勒戒，經核其認事用法並無
    違誤。抗告意旨徒以前詞指摘原裁定不當，請求撤銷原裁定
    ，要無理由，應予駁回。
據上論斷，應依刑事訴訟法第412條，裁定如主文。 
中　　華　　民　　國　　110 　年　　9 　　月　　30　　日
     　　　　　　 刑事第十六庭  審判長法　官  葉騰瑞
                                      法　官  古瑞君
                                      法　官  廖紋妤
以上正本證明與原本無異。
不得再抗告。
                                      書記官  江珮菱
中　　華　　民　　國　　110 　年　　10　　月　　4 　　日